---
title: "**Processo Seletivo de Estagio em Economia - FGV IBRE**"
author: ''
date: "`r format(Sys.time(), '%d de %B de %Y')`"
output:
  html_document:
    toc: true
    toc_float:
      collapsed: true
      smooth_scroll: true
    includes:
      in_header: cod_logo.html
    df_print: kable
    toc_depth: 4
    highlight: monochrome
    theme: paper
    css: ../misc/style.css
  pdf_document:
    toc: true
    toc_depth: '4'
  word_document:
    toc: true
    toc_depth: '4'
editor_options:
  markdown:
    wrap: 72
---

```{r setup, include=FALSE}
knitr::opts_chunk$set(echo = TRUE)
```


###  **Autor:**     
**Matheus Ferreira da Silva Costa**  
**Instituto de Economia - UFRJ**   
**Curso:** Ciências Econômicas  
**email:** matheus.costa@graduacao.ie.ufrj.br    


```{=html}
<style>
body {
  font-family: "Times New Roman", Times, serif;
  text-align: justify;
  font-size: 10pt;
  line-height: 1.5;
}

p {
  text-align: justify;
}

h1, h2, h3, h4 {
  font-family: "Times New Roman", Times, serif;
}
</style>
```

## **Instruções**
Durante os meses de maio e junho de 2013, o IPEA realizou a pesquisa intitulada de Tolerância social à violência contra a mulher”. A pesquisa foi feita por amostragem, ou seja, foi selecionada uma parte da população do Brasil. A amostra é composta por 3810 indivíduos de ambos os sexos. E abrange os municípios metropolitanos e não-metropolitanos das cinco regiões (Norte, Nordeste, Centro-Oeste, Sudeste e Sul). Na pesquisa, frases foram lidas para os entrevistados, que em seguida deveriam dizer se: concordavam total ou parcialmente, discordavam total ou parcialmente ou nem concordavam nem discordavam (neutralidade). 



## **Questão 01**

```{r pacotes, echo=TRUE, message=FALSE, warning=FALSE}

if (!require("pacman")) install.packages("pacman")
pacman::p_load(tidyverse, dplyr, readxl, tinytex, janitor)

```

### a) Defina o seu diretório de trabalho para o local onde se encontra a base de dados.


```{r (a), echo=TRUE, message=FALSE, warning=FALSE}

setwd("C:/Users/matheus.scosta/Desktop/PS_economia")

```

### b) b) Importe a base de dados base_ipea.csv para o software escolhido. 


```{r (b), echo=TRUE, message=FALSE, warning=FALSE}
df <- read.csv("../input/base_ipea 1.csv",              
               sep = ";",
               fileEncoding = "Latin1",
               stringsAsFactors = FALSE)

df <- clean_names(df)

```

### c) A base é composta por quantas linhas e colunas? 

```{r (c), echo=TRUE, message=FALSE, warning=FALSE}

n_linhas <- nrow(df)
n_colunas <- ncol(df)

n_linhas
n_colunas

```


### d) Calcule a frequência de pessoas em cada região do Brasil. 

```{r (d), echo=TRUE, message=FALSE, warning=FALSE}

Frequencia <- table(df$regiao_onde_foi_realizada_a_entrevista)
Frequencia

```

### e) Qual é a região mais frequente (moda)? 

```{r (e), echo=TRUE, message=FALSE, warning=FALSE}

Regiao_moda <- names(which.max(table(df$regiao_onde_foi_realizada_a_entrevista)))
Regiao_moda

```
### f) Qual é a idade da pessoa mais nova nessa amostra? E da mais velha? 


```{r (f), echo=TRUE, message=FALSE, warning=FALSE}

age_min <- min(df$idade_qual_a_sua_idade_em_anos_completos, na.rm = TRUE)
age_max <- max(df$idade_qual_a_sua_idade_em_anos_completos, na.rm = TRUE)

#IDADE DA PESSOA MAIS NOVA: 
age_min

#IDADE DA PESSOA MAIS VELHA:
age_max

```



### g) Calcule a média, a mediana e a moda para a variável idade. A partir disso, o que você pode dizer sobre a distribuição dessa variável (assimétrica positiva, assimétrica negativa ou simétrica)? 


```{r (g), echo=TRUE, message=FALSE, warning=FALSE}


idade <- df$idade_qual_a_sua_idade_em_anos_completos

# Média: 
media_idade <- mean(idade, na.rm = TRUE)
media_idade


# Mediana:
mediana_idade <- median(idade, na.rm = TRUE)
mediana_idade


# Moda:
moda <- function(x){
  ux <- unique(x)
  ux[which.max(tabulate(match(x, ux)))]
}

moda_idade <- moda(idade)
moda_idade



```

### h) Classifique as idades de acordo com as faixas etárias a seguir. (Crie uma nova coluna no data frame para essa classificação). A amostra é composta de mais Jovens, Adultos ou Idosos?  

```{r (h), echo=TRUE, message=FALSE, warning=FALSE}

 df$faixa_etaria <- cut(
  idade,
  breaks = c(0, 29, 59, Inf),
  labels = c("Jovem (≤29)", "Adulto (30-59)", "Idoso (60+)"),
  right = TRUE
)

table(df$faixa_etaria)

# Mais jovens, Adultos ou Idosos?

names(which.max(table(df$faixa_etaria)))
```


### i) Calcule a média, a mediana, o primeiro quartil, o terceiro quartil e os valores máximo e mínimo para a variável “renda total de todos os moradores, parentes e agregados no último mês”. Comente os resultados. 

```{r (i), echo=TRUE, message=FALSE, warning=FALSE}

renda <- df$renda_total_de_todos_os_moradores_parentes_e_agregados_no_ultimo_mes


# Média da Renda 
media_renda <- mean(renda, na.rm = TRUE)
media_renda

# Mediana da Renda:
mediana_renda <- median(renda, na.rm = TRUE)
mediana_renda

# 1° quartil
q1 <- quantile(renda, 0.25, na.rm = TRUE)
q1

# 3° quartil
q3 <- quantile(renda, 0.75, na.rm = TRUE)
q3

# Mínimo da Renda 
min_renda <- min(renda, na.rm = TRUE)
min_renda

# Máximo da Renda 
max_renda <- max(renda, na.rm = TRUE)
max_renda
```
A renda total dos moradores apresentou média de aproximadamente R$ 1.801,48 e mediana de R$ 1.400,00. Como a média é superior à mediana, observa-se indício de assimetria positiva na distribuição da renda, sugerindo a presença de valores elevados que aumentam a média da distribuição.

O primeiro quartil (Q1 = R$ 800) indica que 25% dos indivíduos possuem renda familiar total mensal de até esse valor. Já o terceiro quartil (Q3 = R$ 2.150) mostra que 75% da amostra possuem renda de até R$ 2.150.

Além disso, a diferença entre o valor mínimo (R$ 150) e o valor máximo (R$ 19.000) evidencia elevada dispersão dos rendimentos na amostra, refletindo heterogeneidade e desigualdade na distribuição da renda.


### j) Interprete o primeiro e o terceiro quartis encontrados no item anterior. 


O primeiro quartil (Q1 = R$ 800) representa o valor abaixo do qual se encontram 25% das observações da distribuição de renda, indicando que um quarto dos indivíduos da amostra possui renda familiar total mensal de até esse valor.

O terceiro quartil (Q3 = R$ 2150), por sua vez, representa o valor abaixo do qual se encontram 75% das observações, evidenciando que três quartos da amostra possuem renda familiar total mensal de até R$ 2150.

Assim, o intervalo interquartil, compreendido entre Q1 e Q3, concentra os 50% centrais da distribuição da renda, sendo uma medida importante para avaliar a dispersão dos dados e reduzir a influência de valores extremos.

### k) Crie uma função que calcule o coeficiente de variação. 

```{r (k), echo=TRUE, message=FALSE, warning=FALSE}

coef_variacao <- function(x) {
  
  media <- mean(x, na.rm = TRUE)
  desvio_padrao <- sd(x, na.rm = TRUE)
  
  cv <- (desvio_padrao / media) * 100
  
  return(cv)
}

```


### l) Calcule o coeficiente de variação para a variável idade e renda. Compare os dois coeficientes de variação.

```{r (l), echo=TRUE, message=FALSE, warning=FALSE}

# Coeficiente de variação da idade
cv_idade <- coef_variacao(idade)

# Coeficiente de variação da renda
cv_renda <- coef_variacao(renda)

cv_idade
cv_renda


```

O coeficiente de variação da idade foi de aproximadamente 39,97%, enquanto o coeficiente de variação da renda foi de aproximadamente 85,51%.

Comparando os dois resultados, observa-se que a variável renda apresenta maior dispersão relativa em torno da média quando comparada à variável idade. Isso indica que a renda é significativamente mais heterogênea entre os indivíduos da amostra, ao passo que a idade apresenta comportamento relativamente mais homogêneo.

A elevada variabilidade da renda é consistente com características estruturais da distribuição de renda no Brasil, marcada por forte desigualdade econômica.
### m) Calcule o desvio-padrão para a renda de acordo com cada região do Brasil. Qual é a região que possui um comportamento mais homogêneo em relação à renda?


### m) Calcule o desvio-padrão para a renda de acordo com cada região do Brasil. Qual é a região que possui um comportamento mais homogêneo em relação à renda?
```{r (m), echo=TRUE, message=FALSE, warning=FALSE}

desvio_regiao <- df %>%
  group_by(regiao_onde_foi_realizada_a_entrevista) %>%
  summarise(
    desvio_padrao_renda = sd(
      renda_total_de_todos_os_moradores_parentes_e_agregados_no_ultimo_mes,
      na.rm = TRUE
    )
  )

desvio_regiao


# Região mais homogênea (menor desvio-padrão)
regiao_homogenea <- desvio_regiao %>%
  arrange(desvio_padrao_renda) %>%
  slice(1)

regiao_homogenea

```
A região Nordeste apresentou o menor desvio-padrão da renda, aproximadamente 1190. Dessa forma, conclui-se que essa região possui o comportamento mais homogêneo em relação à renda, indicando menor dispersão dos rendimentos em torno da média regional quando comparada às demais regiões da amostra.
